【裁判字號】    90,上更(一),273
【裁判日期】    901004
【裁判案由】    偽造文書
【裁判全文】
臺灣高等法院臺南分院刑事判決            九十年度上更(一)字第二七三號    Ｇ
      公  訴  人  台灣台南地方法院檢察署檢察官
      上  訴  人
      即  被  告  乙  ○  ○
右上訴人因被告偽造文書案件，不服中華民國八十七年十月廿一日台灣台南地方法院
八十七年度訴字第一一六○號第一審判決（起訴案號：台灣台南地方法院檢察署八十
七年度偵字六一六五號），提起上訴，經判決後最高法院發回更審，本院判決如左：
      主      文
原判決撤銷。
乙○○、甲○○共同行使偽造私文書，足以生損害於公眾及他人，各處有期徒刑月
，如易科罰金，均以參佰元折算壹日。均緩刑貳年。
      事      實
一、乙○○之父曾榮山於民國（下同）八十六年二月六日逝世，因乙○○胞兄丙○○
    不同意其餘繼承人所提遺產分割方案，迄未辦理繼承登記。嗣繼承登記期限將至
    ，乙○○乃依其母曾楊榮（已死亡，未經起訴）囑咐，於八十六年三月十日，以
    電話聯絡代客記帳業者甲○○，至台南市○○路四七九號「大內行」，曾楊榮、
    乙○○、甲○○三人均明知曾榮山已死亡，竟共同基於犯意聯絡，由曾楊榮令乙○○取出「已死亡曾榮山印章」交給甲○○，由甲○○盜蓋曾榮山印章，以偽造
    「曾榮山委託書」及「大內行歇業註銷申請書」，再持向台南市政府建設局工商
    課，辦理曾榮山所有「大內行」歇業登記，復於同日以曾楊榮名義申請設立「大
    內行」，使不知情市政府承辦人員於職務上所掌登記簿為不實記載，致生損害於
    該工商登記正確性，及同為曾榮山繼承人之丙○○權益。
二、案經丙○○訴請台灣台南地方法院檢察署檢察官偵查，經檢察官聲請簡易判決處
    刑，由台灣台南地方法院台南簡易庭簽移該院刑事普通庭審理。
      理      由
一、訊據上訴人即被告甲○○供承知悉曾榮山已死亡，當日係因乙○○打電話請伊至
    大內行辦理相關登記事宜，伊填妥「曾榮山委託書」及「大內行歇業註銷申請書
    」，並蓋上曾楊榮所交付曾榮山印章，持以向台南市政府建設局工商課申辦大內
    行歇業登記及設立登記等事實，惟矢口否認有偽造文書犯行，辯稱：伊僅受託在
    「空白委託書及空白歇業申請書」填表，因一時疏忽使用死者曾榮山印章，實無
    偽造文書犯意云云。另上訴人即被告乙○○則供承確有打電話請郭籐山前去大內
    行之事實，惟矢口否認有偽造文書犯行，辯稱：伊聽從其母曾楊榮囑咐，打電話
    找甲○○過來，並取出其父曾榮山印章交給其母曾楊榮，伊隨即離開，自行繼續
    工作，未在場觀看或參與其事云云。經查：
  (一)被告甲○○前揭供承事實部分，核與告訴人丙○○指訴大致相符，並有曾榮山除
    戶戶籍謄本一紙、八十六年四月廿九日南市建工課字第三五六八、三五六九號函
    影本各一紙、曾榮山及曾楊榮委託書各一紙、營利事業統一發證歇業登記申請書
    及設立變更登記申請書各一紙在卷足憑（詳偵查卷四至十一頁），足證被告甲○○明知曾榮山已死亡，已不可能取得死者曾榮山本人授權，竟仍於以曾榮山為名
    義人，偽造「委託書及歇業申請書」，並於蓋上曾榮山印章，持以向台南市政府
    建設局工商課辦理大內行歇業登記，並於同日為曾楊榮辦理大內行設立登記。被
    告甲○○所為上開登記，顯屬不實，至為灼然。次查辦理營利事業註銷登記屬形
    式審查，已據台南市政府函覆在卷，有台南市政府八十七年十月六日南市建工
    字第一二八七八九號函一紙在卷足憑（詳原審卷廿四頁），則被告甲○○於備齊
    委託書及申請書各二份提出申請後，該管公務員審查其形式要件符合，即應准予
    辦理，並無實質審查權，故被告甲○○以前開偽造委託書及歇業申請書，使不知
    情該管公務員於職務上所掌登記簿為不實記載，致生損害於工商業登記正確性及
    曾榮山繼承人之丙○○權益，事證明確，堪以認定。至被告甲○○辯稱其不知不
    能使用死者印章，故無偽造文書犯意云云。惟印章為個人簽名之替代，與簽名具
    同等效力，不惟民法第三條第二項定有明文，更為一般常識。又蓋印章既為個人
    名義作成之表徵，是除本人外，他人自無從將此專屬本人一身權限，擅自轉讓或
    授權，縱本人為繼承人亦同。被告甲○○辯稱其無使用死者曾榮山印章之犯意諸
    語，有違經驗法則，實難採信。況被告甲○○係專業記帳業者，平日即時常代理
    工商登記業務，更無不知之理。
  (二)另被告乙○○辯稱：伊僅從母命請郭籐山前來，不知郭籐山盜用曾榮山印章、偽
    造曾榮山委託書及註銷申請書云云。惟被告乙○○於偵查中已供承：大內行辦理
    註銷登記，係伊母曾楊榮交代伊委託郭先生去辦的。伊母曾楊榮要伊把大內行結
    束掉，再用伊名義申請設立大內行（詳偵查卷十九頁及背面），並於原審供稱：
    伊有委託甲○○去辦理大內行歇業登記等語（詳原審卷十八頁）。由此觀之，被
    告乙○○辯稱其於大內行辦理歇業及設立登記不知情，即屬不實。又被告甲○○
    於偵查中供稱：伊知曾榮山已死，是乙○○委託伊，伊始去辦理大內行註銷及設
    立登記（詳偵查卷十九頁背面），甲○○並於本院前審再次供稱：是乙○○聯絡
    伊至大內行，乙○○叫我去辦大內行註銷登記，同時辦理大內行設立登記；當時
    大內行只有乙○○及其母曾楊榮在場等語（詳本院前審卷七七頁），顯見本件大
    內行歇業及設立登記，係被告乙○○聯絡被告郭籐山，前去大內行辦理註銷登記
    ，且被告乙○○既為其母曾楊榮回住處拿取其父曾榮山印章，並由曾楊榮交給郭
    籐山於委託書及註銷申請書蓋章，則其對於被告郭籐山盜用曾榮山印章並偽造私
    文書等情，實難諉為不知。況情理上，配偶與已成年子女同為繼承人時，對遺產
    處置，通常會徵詢子女意見，本案發生當時，曾榮山甫去世一月餘，且被告乙○○復任職於大內行，並同時輪流負責照顧行動不便母親曾楊榮，於此情形，曾楊
    榮焉有不將此等欲辦理大內行歇業，及另行申請設立大內行重大事項，告知其女
    乙○○之理？再徵諸被告乙○○胞兄戊○○證稱：伊母曾楊榮有告知伊等，妹妹
    乙○○將大內行過戶至曾楊榮名下等情（詳偵查卷廿九頁），益證前開推論，非
    屬虛言。綜上足證被告乙○○諉稱伊不知情，與事實及經驗法則，均不相符，不
    值採信。
  (三)證人丁○○於本院證稱：自七十七年伊家兄弟就有三個工廠在經營，當時伊父曾
    榮山並立下分配家產方式，戊○○表示當時伊兄弟沒有意見云云（詳本院更(一)卷
    六四頁）。惟證人丁○○卻未能提出曾榮山分配家產之書面證明，以實其說。至
    被告乙○○固辯以大內行係其父曾榮山保留為夫妻養老資產，並提出曾榮山於八
    十九年九月九日預立家產分配方案一份為證（詳本院更(一)卷卅九、四十頁）。然
    觀乎被告乙○○提出該書面文件第七點記載：至家產如何分配，除以七十七年五
    月分配經營基礎來劃分外，若有其他具體可行方案，亦可提出討論研究。若無方
    案提出，屆時則以日前我所提出兩個方案討論等語。由此可見，曾榮山當時尚未
    決定採用內含「海安路父母名下資產由父母、景徽及貴」第二方案分配。故該
    文件尚不足證明位於「海安路大內行」，業經曾榮山以遺囑指定應由曾楊榮或乙○○繼承。再就曾榮山於八十二年二月十日函覆其子丙○○文件第八點記載「有
    關家產的事，授權你們兄弟妹五人自行協調，由丙○○及丁○○共同召集弟妹們
    ，將家產作整體分配考量，達成初步結論後，再將結論送給父親作最後決定」等
    語，益見曾榮山當時尚未對其家產如何分配作出最後決定。因此被告乙○○所提
    上開證據，均不足為有利被告乙○○之認定。
  (四)又被告乙○○母親曾楊榮，於八十六年間，健康狀況固因中風行動不便，但持手
    杖，尚能自行走路，意識狀態清晰，無何障礙，有謝內科診所函及曾楊榮病歷紀
    錄一份在卷足憑（詳本院更(一)卷一八○至一八一頁），足見曾楊榮於本件案發當
    時，並未如告訴人所言，係記憶模糊，經常臥病在床，根本無法經營大內行情形
    （詳本院前審卷六頁）。故被告乙○○所辯，本件伊係從其母親囑咐辦理等語，
    堪信為真。惟曾榮山既已於八十六年二月六日去逝，倘大內行欲以負責人曾榮山
    名義辦理任何登記，均應先辦繼承登記，再以繼承人名義為之。被告二人已明知
    曾榮山去逝，竟仍由乙○○委託甲○○，以曾榮山名義填載「委託書」及「大內
    行歇業註銷登記申請書」，使不知情市政府承辦人員於職務上所掌登記簿為不實
    記載，足見被告等有偽造文書及使公務員登載不實犯意。被告乙○○尚難因係聽
    從其母曾楊榮囑咐辦理而得免其刑責。事證已明，被告二人犯行，均堪認定。
二、核被告二人所為，均係犯刑法第二百十條偽造私文書罪、第二百十六條行使偽造
    私文書罪、第二百二十四條使公務員登載不實罪。被告二人與曾楊榮間，就上開
    犯行，皆有犯意聯絡及行為分擔，應均論以共同正犯。又被告等同時同地盜用曾
    榮山印章，並偽造曾榮山委託書及大內行歇業登記申請書，均係侵害同一法益，
    為單純一罪，不構成連續犯。被告二人所犯盜用印章低度行為，為偽造私文書之
    高度行為所吸收，偽造私文書之低度行為，復為行使之高度行為所吸收，均不另
    論罪。被告二人所犯行使偽造私文書及使公務員登載不實罪，二罪間有方法結果
    牽連關係，應依刑法第五十五條規定，從一重論以行使偽造私文書罪。又使公務
    員登載不實部分，公訴人起訴書雖漏引法條，惟起訴事實既已及，本院依法告
    知被告二人變更起訴法條併經言詞辯論，自得併予審理，附此明。
三、原審以被告二人罪證明確，因予論罪科刑，固非無據；惟(一)被告二人偽造曾榮山
    委託書及大內行歇業註銷申請書，持向台南市政府建設局工商課辦理曾榮山為負
    責人大內行歇業登記，除犯行使偽造私文書罪名外，其又使不知情市政府承辦人
    員於職務上所掌登記簿上為不實記載，係另犯使公務員登載不實罪，原判決僅論
    以行使偽造私文書罪，尚有疏漏。(二)被告二人使用曾榮山印章，係由曾楊榮保管
    真正印章，並非偽造，已據被告乙○○陳明在卷。原判決以被告二人偽造曾榮山
    委託書，即係偽造印文，予以宣告沒收，亦有未當。被告二人上訴意旨否認犯罪
    ，指摘原判決不當，及檢察官上訴意旨，指摘原判決量刑過輕，雖均無可取，惟
    原判決既有上揭可議之處，即屬無可維持，自應由本院將原判決撤銷予以改判。
    爰審酌被告二人犯罪動機、目的、手段，被告乙○○因聽從其母曾楊榮囑咐，被
    告甲○○因受曾楊榮及乙○○委託，致一時失慮，觸犯刑典，又新設立大內行係
    登記為曾楊榮名下，非登記予乙○○，可知乙○○並無據為己有之意，被告二人
    上開犯行對工商業登記正確性固有危害，然大內行既登記於曾楊榮名下，告訴人
    丙○○亦為曾楊榮繼承人之一，被告二人前開犯行，對告訴人繼承權所生損害輕
    微，暨被告二人犯後態度等一切情狀，分別量處如主文第二項所示之刑，又被告
    二人行為後，刑法第四十一條已於九十年一月十二日修正施行，本件被告所處徒
    刑依修正後刑法第四十一條規定，均得易科罰金，併依法諭知被告二人所處有期
    徒刑，如易科罰金，均以銀元三百元折算一日，以資懲儆。末查被告二人均未曾
    受有期徒刑以上刑之宣告，有台灣高等法院被告全國前案紀錄表在卷可憑，其等
    經此教訓，應知警惕，信無再犯之虞，本院因認所宣告之刑，以暫不執行為適當
    ，爰均併諭知緩刑二年，以勵自新。
據上論斷，應依刑事訴訟法第三百六十九條第一項前段、第三百六十四條、第二百九
十九條第一項前段，刑法第廿八條、第二百十條、第二百十六條、第二百十四條、第
五十五條、修正後刑法第四十一條、第七十四條第一款，罰金罰鍰提高標準條例第一
條前段、第二條，判決如主文。
本案經檢察官羅清溪到庭執行職務。
中    華    民    國      九十      年      十      月        四        日
                                  臺灣高等法院臺南分院刑事第五庭
                                      審判長法官  茆    臺    雲
                                            法官  蔡    長    林
                                            法官  董    武    全
右正本證明與原本無異。
如不服本判決，應於判決送達後十日內向本院提出上訴狀，其未敘述理由者並應於提
出上訴狀後十日內向本院補提理由書（應附繕本)。
                                      法院書記官  黃    全    忠
中    華    民    國      九十      年      十      月        十五      日
附錄本件判決論罪科刑法條全文：
刑法第二百十條：
偽造、變造私文書，足以生損害於公眾或他人者，處五年以下有期徒刑。
刑法第二百十四條：
明知為不實之事項，而使公務員登載於職務上所掌之公文書，足以生損害於公眾或他
人者，處三年以下有期徒刑、拘役或五百元以下罰金。
刑法第二百十六條：
行使第二百十條至第二百十五條之文書者，依偽造、變造文書或登載不實事項或使登
載不實事項之規定處斷。


司法院資訊處製作；財團法人民間司法改革基金會備份。
